【裁判字號】    99,易,438
【裁判日期】    990617
【裁判案由】    傷害
【裁判全文】
臺灣臺北地方法院刑事判決               99年度易字第438號
公  訴  人  臺灣臺北地方法院檢察署檢察官
被      告  甲○○
上列被告因傷害案件，經檢察官聲請以簡易判決處刑（九十八年
度偵字第二八○九六號），本院認不宜以簡易判決處刑（九十九
年度簡字第一六八號）而改依通常程序進行，判決如下：
    主  文
甲○○傷害人之身體，處拘役伍拾伍日，如易科罰金，以新臺幣
壹仟元折算壹日。
    事  實
一、緣甲○○積欠俞林梅款項，於民國九十八年十一月十日二十
    時許，俞林梅之友人乙○○在臺北市○○區○○路二段二八
    一巷三十一號前錦德公園內處理俞林梅、甲○○二人間債務
    時，與甲○○發生爭執拉扯，甲○○竟基於傷害人身體之犯
    意，出手毆打乙○○，致乙○○受有頭臉部挫傷、右腕挫傷
    及臉擦傷等傷害（乙○○涉嫌傷害甲○○，致甲○○受有頭
    部、胸部、腹部挫傷、背部擦傷部分，另經臺灣臺北地方法
    院檢察署檢察官偵辦中）。
二、案經乙○○訴由臺北市政府警察局萬華分局報請臺灣臺北地
    方法院檢察署檢察官偵查起訴。
    理  由
壹、程序方面即本案證據之證據能力之認定：
一、按醫師執行醫療業務時，不論患者是因病尋求診療，或因特
    殊目的而就醫，醫師於診療過程中，應依醫師法之規定，製
    作病歷，此一病歷之製作，均屬醫師於醫療業務過程中所須
    製作之紀錄文書，而且每一醫療行為均屬可分，因其接續之
    看診行為而構成醫療業務行為，其中縱有因訴訟目的，例如
    被毆傷而尋求醫師之治療，對醫師而言，仍屬其醫療業務行
    為之一部分，仍應依法製作病歷，則該病歷仍屬業務上所製
    作之紀錄文書，與通常之醫療行為所製作之病歷無殊，自屬
    刑事訴訟法第一百五十九條之四第二款所稱從事業務之人於
    業務上所須製作之紀錄文書，而診斷證明書係依病歷所轉錄
    之證明文書，自仍屬本條項之證明文書（最高法院九十七年
    度臺上字第六六六號裁判要旨參照），是卷內之診斷證明書
    及病歷依法均有證據能力。
二、另本院用以認定被告甲○○犯有本案犯行之卷內其餘書面證
    據資料，因被告於本院審理中並未爭執該等證據之證據能力
    ，復未於言詞辯論終結前聲明異議，本院審酌該等證據作成
    時之情況，並無不宜作為證據之情事，依刑事訴訟法第一百
    五十九條之五第二項之規定，均得作為證據。
貳、實體方面：
一、訊據被告對於上開時、地與告訴人乙○○發生爭執拉扯，且
    曾徒手毆打告訴人之事實坦承不諱，僅辯稱：當天因有六個
    人出手打其，其方出手反擊，係屬正當防衛云云。
二、經查：
(一)上開事實，業據告訴人乙○○於警詢中陳述明確（見九十八
    年度偵字第二八○九六號偵查卷宗第九、十頁），而告訴人
    確受有前開如事實欄所載之傷害，復有西園醫院診斷證明書
    （見九十八年度偵字第二八○九六號偵查卷宗第十二頁）、
    西園醫院九十九年三月十日（九九）西園醫字第六十號函暨
    檢附之資料在卷可按。
(二)按正當防衛必須對於現在不法之侵害始得為之，侵害業已過
    去，即無正當防衛可言。至彼此互毆，又必以一方初無傷人
    之行為，因排除對方不法之侵害而加以還擊，始得以正當防
    衛論。故侵害已過去後之報復行為，與無從分別何方為不法
    侵害之互毆行為，均不得主張防衛權（最高法院三十年上字
    第一○四○號判例參照）。又按彼此互毆，必以一方初無傷
    人之行為，因排除對方不法之害而加以還擊，始得以正當防
    衛論。且衡之一般社會經驗法則互毆係屬多數動作構成單純
    一罪而互為攻擊之傷害行為，縱令一方先行出手，而還擊一
    方在客觀上苟非單純僅對於現在不法之侵害為必要排除之反
    擊行為，因其本即有傷害之犯意存在，則對其互為攻擊之還
    手反擊行為，自無主張防衛權之餘地（最高法院八十三年度
    臺上字第四二九九號、八十四年臺非字第二○八號裁判要旨
    可參）。查本案被告告訴俞林梅、吳秉光、王命忠、郭有兵
    及告訴人乙○○等五人於上開時、地涉嫌傷害案件，王命忠
    於該案警詢中陳稱：有看到乙○○與甲○○發生爭吵，後來
    因發生爭吵乙○○與甲○○確實有徒手打架，不知道是何人
    先出手等語；郭有兵於該案警詢中陳稱：看到乙○○與甲○
    ○有在打架爭吵等語；俞林梅於該案警詢、偵查中均陳稱乙
    ○○與甲○○有發生拉扯，甲○○有出手打乙○○一巴掌並
    發生拉扯等語，且該案中之被告俞林梅、吳秉光、王命忠、
    郭有兵四人業經臺灣臺北地方法院檢察署檢察官認當日應係
    甲○○與乙○○互毆，該四人並未參與毆打告訴人，犯罪嫌
    疑均屬不足為由為不起訴處分在案（乙○○則經該署通緝中
    ），此經本院調閱該署九十九年度偵字第二四三一號偵查卷
    宗核閱無訛，並有不起訴處分書在卷可按，堪認當日並無被
    告所稱當天因有六個人出手打其，其方出手反擊之情事。另
    依告訴人之診斷證明書觀之，告訴人所受之傷害非僅一處，
    若被告確係基於單純抵擋之意，當無可能致告訴人受有如此
    之傷害，被告顯係出於傷害告訴人之故意而為之，甚為灼然
    ，是被告前開所辯，屬卸責之詞，不足採信。綜上，本案事
    證明確，被告犯行堪以認定，應予依法論科。
三、核被告所為，係犯刑法第二百七十七條第一項之傷害罪。爰
    審酌被告之品行、因前開原因而對告訴人為傷害行為之犯罪
    動機、手段、告訴人所受之傷害程度，迄今仍未取得告訴人
    之諒解、生活狀況、智識程度，暨被告犯罪後之態度等一切
    情狀，量處如主文所示之刑，並諭知易科罰金之折算標準。
據上論斷，應依刑事訴訟法第二百八十四條之一、第二百九十九
條第一項前段，刑法第二百七十七條第一項、第四十一條第一項
前段，刑法施行法第一條之一第一項、第二項前段，判決如主文
。
本案經檢察官鄭深元到庭執行職務
中    華    民    國    99    年    6     月    17    日
                  刑事第十一庭  法  官  黃紹紘
以上正本證明與原本無異。
如不服本判決應於收受送達後十日內向本院提出上訴書狀，並應
敘述具體理由；其未敘述上訴理由者，應於上訴期間屆滿後二十
日內向本院補提理由書（均須按他造當事人之人數附繕本）「切
勿逕送上級法院」。告訴人或被害人如對於本判決不服者，應具
備理由請求檢察官上訴，其上訴期間之計算係以檢察官收受判決
正本之日期為準。
                                書記官  陳靜君
中    華    民    國    99    年    6     月    25    日
附錄本案論罪科刑所犯法條全文
刑法第二百七十七條
傷害人之身體或健康者，處三年以下有期徒刑、拘役或一千元以
下罰金。
犯前項之罪因而致人於死者，處無期徒刑或七年以上有期徒刑；
致重傷者，處三年以上十年以下有期徒刑。

司法院資訊處製作；財團法人民間司法改革基金會備份。
